最高法院刑事判決　　　　　　九十六年度台上字第二四０六號
上　 訴　 人　台灣高等法院台中分院檢察署檢察官
上訴人即被告　甲○○（原名曾蘭英）
選 任辯護 人　甘龍強律師
上列上訴人等因被告偽造文書案件，不服台灣高等法院台中分院
中華民國九十三年八月十八日第二審判決【九十三年度上訴字第
九三三號，起訴案號：台灣台中地方法院檢察署九十二年度偵字
第一二八三九、一七六四二（原判決漏引）號】，提起上訴，本
院判決如下：
    主  文
上訴駁回。
甲○○緩刑肆年。
    理  由
本件原判決認定上訴人即被告甲○○（原名曾蘭英）與楊敏達婚
後育有子女楊昕融、楊昕穎、楊昕曄三人，於民國九十三年三月
三日離婚。楊敏達係柏揚行化工有限公司（下稱柏揚行公司）負
責人，與甲○○感情不睦，二人曾於九十二年二月十一日發生口
角及肢體衝突，甲○○因恐楊敏達將資產移往海外，棄家庭於不
顧，基於行使偽造私文書及意圖為自己不法所有之概括犯意，乘
楊敏達自同年二月十四日至二十七日出國期間，未經楊敏達同意
或授權，擅自拿取楊敏達放置柏揚行公司之公司章及楊敏達印章
，並使用楊敏達金融帳戶密碼，為下列行為：(1)九十二年二月十
九日，盜用柏揚行公司章及楊敏達印章，進而偽造委託書、保單
借款借據各四張，以柏揚行公司所有國華人壽保險股份有限公司
（下稱國華人壽）編號Ｊ0000000、Ｊ0000000、
Ｊ0000000、Ｊ0000000號保險單共四張，向國華
人壽分別質借新台幣（下同）五十萬零九千元、五十一萬八千元
、五十一萬五千元、二十一萬二千元，計一百七十五萬四千元。
國華人壽將上開借款匯入柏揚行公司名下之華南商業銀行帳戶，
甲○○再於同年月二十一日，盜用柏揚行公司章及楊敏達印章而
偽造取款憑條，將該等款項領出並轉匯楊敏達名下之第一商業銀
行帳戶（下稱楊敏達第一商業銀行帳戶）。(2)九十二年二月二十
日，盜用楊敏達印章而偽造取款憑條，將楊敏達名下之華南商業
銀行帳戶（下稱楊敏達華南商業銀行帳戶）存款一百八十二萬元
，領出並轉匯楊敏達第一商業銀行帳戶。(3)九十二年二月二十一
日，盜用柏揚行公司章及楊敏達印章而偽造外匯收支或交易申報
書、外匯活期存款取款條，將柏揚行公司名下之第一商業銀行外
匯活期存款帳戶內美金二萬元，兌換成新台幣六十九萬四千六百
元，先匯至柏揚行公司名下之第一商業銀行帳戶，再匯入楊敏達
第一商業銀行帳戶。甲○○上開行為，足生損害於國華人壽審核
保單質借業務、各該銀行金融機構存款管理業務之正確性及楊敏
達、柏揚行公司。(4)九十二年二月十八日，先以電話語音方式操
作密碼變更，再以電話語音轉帳方式，於翌（十九）日指示第一
商業銀行將楊敏達於該行帳戶內存款三百二十二萬零六百元，匯
入甲○○名下之第一商業銀行帳戶（下稱甲○○第一商業銀行帳
戶），復於同年月二十一日，指示第一商業銀行將楊敏達於該行
帳戶存款一百八十二萬元、六十九萬四千元、十五萬元、一百五
十五萬元，分別匯入甲○○第一商業銀行帳戶，使第一商業銀行
陷於錯誤，依其指示陸續匯款計七百四十三萬四千六百元，甲○
○因而詐得前開款項。嗣於同年月二十八日，楊敏達返國後查詢
上開帳戶交易紀錄始悉上情等情。係以上開事實，業據上訴人坦
承有為上述(1)至(4)存款轉帳行為，並有國華人壽保單借款借據、
委託書、華南商業銀行、第一商業銀行存摺類存款取款憑條、華
南商業銀行匯款申請書、楊敏達第一商業銀行、華南商業銀行綜
合存款存摺、柏揚行公司華南商業銀行、第一商業銀行活期存款
存摺、柏揚行公司第一商業銀行外匯活期存款存摺、華南商業銀
行匯款申請書、第一商業銀行外匯收支或交易申報書、外匯活期
存款取款條一紙等件影本及第一商業銀行九十三年二月十六日一
中港字第四二號函暨所附楊敏達帳戶交易明細一覽表等件在卷可
資佐證，足認甲○○之自白與事實相符。甲○○雖辯稱：其所為
，事前均經楊敏達同意及授權等語。惟經楊敏達於偵審中否認，
且甲○○與楊敏達婚後感情不睦，迭生齟齬，甫於九十二年二月
十一日上午一時許，在住處發生口角及肢體衝突，雙方均檢具驗
傷單互控傷害，復於九十三年一月三十日經法院判決離婚已告確
定等情，均為甲○○與楊敏達所陳明，亦經雙方所生女兒楊昕穎
於第一審法院審理時證述屬實，併有原第一審法院九十二年度婚
字第五一一號民事判決在卷可參。又楊敏達於九十二年二月十四
日出國，至同年月二十七日返國，亦有入出境查詢資料一紙附卷
足憑；衡情楊敏達當無甫與甲○○發生嚴重衝突未幾，即授意甲
○○移轉上開存款；又甲○○若已徵得楊敏達同意，亦無須乘其
出國期間為之。矧甲○○移轉存款後，即以行動電話留言告知楊
敏達：「你委託江庭葳轉知本人，在你毆打本人後，若本人不撤
銷告訴，則你要變賣現有台灣所有動產及不動產後，轉往大馬或
印尼或中國，棄家庭於不顧，今為三個子女及本人之保障，現本
妻採取維護措施，已然將現款轉入本人名下，以資保管作為家庭
使用。現電告知，煩請勿動怒及擔心，一切待你平安回來靜心檢
討。」等語，有甲○○於偵查中承認為真正之行動電話留言一紙
足據（見偵字第一二八三九號卷第四七、九九頁）；可見甲○○
確因夫妻失和，恐楊敏達攜金他去，拋家棄子，乃乘其出國期間
，迅將楊敏達及柏揚行公司存款轉入自己名下掌控；甲○○所辯
事先徵得楊敏達同意云云，核係飾卸之詞，並無可採。查甲○○
於短短數日，自楊敏達及柏揚行公司名下移轉取得之存款計達七
百四十三萬四千六百元，洵非夫妻日常家庭生活開支之代理行為
，縱楊昕穎曾證稱：其曾聽甲○○向楊敏達索取其才藝費用，楊
敏達口氣不好，叫她自己去轉帳等語，亦不足為有利甲○○之認
定。又甲○○之子女楊昕穎、楊昕曄、楊昕融於原審審理時雖證
稱：伊等均與甲○○生活，生活費用係甲○○支付，楊敏達不高
興就亂打人，伊等討厭楊敏達，與楊敏達一起生活不快樂云云，
仍不能為有利甲○○之認定等語；為其所憑之證據及認定之理由
，並對甲○○否認犯罪之辯解，如何不足採信，亦於理由內詳加
指駁及說明。因認甲○○係犯刑法第二百十六條、第二百十條行
使偽造私文書及同法第三百三十九條第一項詐欺取財罪；並說明
公訴意旨指甲○○負責控管柏揚行公司之資金，為從事業務之人
，應論以刑法第三百三十六條第二項業務侵占罪云云。但甲○○
與楊敏達一致指稱，甲○○未控管柏揚行公司財務，此部分公訴
意旨尚有誤會；又檢察官於第一審法院審理時指甲○○轉匯存款
部分，係犯刑法第三百三十九條之三之利用電腦設備取財罪；然
刑法第三百三十九條之三第一項利用電腦設備取財罪，係以意圖
為自己或第三人不法之所有，以不正方法，將虛偽資料或不正指
令輸入電腦或相關設備，製作財產權之得喪、變更紀錄，而取得
他人財產者為其犯罪構成要件；所謂輸入虛偽資料或不正指令，
係指將不實事項透過電腦接收之方法存入記憶體，或以非正常之
程式驅動電腦系統之運作；至所謂製作財產權之得喪變更紀錄，
則係指就電腦系統中所寄存而有關財產上增減進出之電磁資料，
加以變更重新製作而言；甲○○固有轉匯存款之事實，然其並無
製作任何財產權之得喪、變更紀錄而取得他人財產之行為，公訴
人認應依刑法第三百三十九條之三第一項之罪處斷，同有誤會；
惟其起訴之基本社會事實同一，法院自得變更其起訴法條。又甲
○○先後多次行使偽造私文書及詐欺取財，時間緊接，所犯構成
要件相同，顯係基於概括之犯意，皆為連續犯；所犯二罪間，互
有方法目的之牽連關係，應依行為時即九十五年七月一日修正施
行前之刑法第五十五條牽連犯、第五十六條連續犯規定，從一重
之連續行使偽造私文書罪處斷，並加重其刑；因而撤銷第一審之
科刑判決，改判依刑法第二百十六條、第二百十條、第三百三十
九條第一項、行為時刑法第五十五條、第五十六條、罰金罰鍰提
高標準條例第一條前段，處甲○○有期徒刑捌月，經核於法尚無
違誤。檢察官之上訴意旨略稱：(一)、甲○○為柏揚行公司股東，
其以轉帳方式將柏揚行公司所有存款轉匯自己帳戶，檢察官依刑
法第三百三十六條第二項業務上侵占罪提起公訴，原判決變更起
訴法條而認係犯同法第三百三十九條第一項普通詐欺罪，惟審理
時未依刑事訴訟法第九十五條第一款規定，踐行該罪名變更之告
知程序，其訴訟程序非無違誤。(二)、甲○○盜用楊敏達密碼，以
電話語音方式，冒充楊敏達製作銀行通關密碼之虛偽資料，進入
楊敏達銀行存款帳戶之銀行電腦伺服器而接收上開訊息，再將原
密碼刪除而儲存新密碼於記憶體內，完成後，甲○○再以其變更
之新密碼，將楊敏達名下第一商業銀行存款，以電話語音方式，
轉帳至甲○○名下，可見甲○○確有透過電腦設備，而取得他人
財產，自該當於刑法第三百三十九條之三第一項利用電腦設備取
財罪之構成要件；原判決就楊敏達帳戶之銀行電腦記憶體遭甲○
○變更，且已顯示於電磁記錄上等情，避而不論，徒以甲○○並
無製作任何財產之得喪變更記錄，認不構成該條項之罪，認事用
法殊有未洽。(三)、原判決事實欄認定甲○○盜取柏揚行公司所有
國華人壽保險單四張、柏揚行公司所有華南商業銀行帳戶存摺、
柏揚行公司章及楊敏達印章、楊敏達所有華南商業銀行帳戶之印
章及存摺、柏揚行公司所有第一商業銀行外匯活期存款帳戶存摺
、柏揚行公司章及楊敏達印章及楊敏達、柏揚行公司所有第一商
業銀行帳戶存摺、印鑑章而擅自使用；則甲○○上開竊盜行為，
顯與其所犯偽造文書、詐欺有方法結果之牽連犯關係，為裁判上
一罪，法院應一併審理，乃原判決就竊盜部分漏未審酌，亦未說
明是否構成竊盜罪之理由，理由自屬不備。(四)、甲○○利用楊敏
達出國之際，迅將楊敏達及柏揚行公司名下之銀行存款轉帳一空
，對楊敏達所生損害非輕，犯後未坦承犯行，迄未歸還盜領之款
項，惡性非輕，乃原判決竟撤銷第一審判處甲○○有期徒刑一年
二月之判決，改判較輕之有期徒刑八月，復未說明從輕量刑之理
由，亦有理由不備之違法；上訴人甲○○之上訴意旨略稱：(一)、
檢察官依刑法第三百三十六條第二項業務上侵占罪起訴，原判決
認不構成業務上侵占罪，而係犯刑法第三百三十九條第一項之普
通詐欺罪，乃變更起訴法條，惟原審未依刑事訴訟法第九十五條
第一款規定踐行罪名變更之告知程序，其訴訟程序於法有違。(二)
、原判決事實欄認定甲○○透過電腦設備而取得楊敏達之財產，
該當刑法第三百三十九條之三第一項利用電腦設備取財罪之構成
要件；惟原判決理由欄又說明不構成該條之罪，彼此矛盾。(三)、
甲○○為避免財產遭楊敏達移往海外，導致自己與子女生活無依
，始犯本件之罪，而甲○○為轉帳行為後，即以行動電話留言告
知楊敏達，可見甲○○委無不法所有之意圖，原判決仍認甲○○
有為自己不法所有之意圖，殊與事實不符。(四)、原判決認第一審
判決量刑並無不妥，僅因甲○○未返還款項，第一審判決諭知緩
刑顯有不當為由而撤銷緩刑之諭知；又認甲○○損害楊敏達非輕
，犯後未坦承犯行，惟卻未說明第一審判決之量刑有何不當，即
改判有期徒刑八月，理由同屬不備。(五)、甲○○移轉存款後，已
為柏揚行公司之營運、家庭及子女生活支出相當金額，有甲○○
檢附之相關單據附卷足據，且未脫產，致名下財產均遭楊敏達聲
請假扣押，原判決僅以甲○○未返還款項為由，即撤銷第一審判
決所為緩刑之諭知。但就甲○○有無再犯之虞，能否因刑罰之宣
告而策其自新等情，並未加以說明，難謂無理由不備之違法；均
請撤銷原判決發回原審法院更為審理等語。惟按刑事訴訟法第九
十五條第一款規定：「訊問被告應先告知犯罪嫌疑及所犯所有罪
名。罪名經告知後，認為應變更者，應再告知。」此乃被告在刑
事訴訟上應受告知之權利，為行使防禦權之前提。其所謂「犯罪
嫌疑及所犯所有罪名」，除起訴書所記載之犯罪事實及所犯法條
外，包含依刑事訴訟法第二百六十七條規定起訴效力所擴張之犯
罪事實及罪名。法院就此等新增或變更之罪名，均應於其認為有
新增或變更之情形時，隨時、但至遲於審判期日踐行上開告知之
程序，使被告知悉而充分行使其防禦權，始能避免突襲性裁判，
而確保其權益。卷查，第一審法院於九十二年十一月十八日行準
備程序時，檢察官當庭將原起訴法條即刑法第三百三十六條第二
項業務侵占變更為同法第三百三十九條之三第一項之詐欺罪，第
一、二審法院嗣於準備程序或審判期日，均已依刑事訴訟法第九
十五條第一款規定，告知甲○○所犯罪名為刑法第二百十六條、
第二百十條及同法第三百三十九條第一項或第三百三十九條之三
第一項等罪名，有各該準備、審判筆錄在卷可稽（見一審卷第三
一、七五、一二五頁，原審卷第五二、八八頁）；檢察官上訴意
旨(一)及甲○○上訴意旨(一)分別指摘原審未為變更罪名之告知，洵
有誤會。又事實之認定及證據之取捨，乃屬事實審法院之職權，
事實審法院本得參酌其他相關證據為自由之判斷，苟無違反經驗
法則或論理法則，自難指為違法。原判決依憑上開事證，認甲○
○雖具不法所有意圖而犯詐欺取財罪行，但如何不具同法第三百
三十九條之三第一項之構成要件，均已在判決理由二詳其調查
審認之結果，經核並無違反採證法則及理由不備、理由矛盾之違
法；檢察官上訴意旨(二)及甲○○上訴意旨(二)、(三)再事爭執，非有
理由。又法院不得就未經起訴之犯罪審判，刑事訴訟法第二百六
十八條定有明文。犯罪事實已否起訴，應以檢察官起訴書犯罪事
實欄記載為準，苟起訴書犯罪事實欄未記載之犯罪事實，不得認
為已起訴，除與起訴論罪部分有單純一罪或裁判上一罪之關係，
為起訴效力所及應併予審判者外，未經起訴之犯罪事實自不得予
以審判，否則即有未受請求之事項予以判決之違法。卷查，起訴
書並未記載甲○○竊盜之犯罪事實及所犯法條，原判決亦未認甲
○○另犯竊盜罪，依刑事訴訟法第二百六十八條不告不理原則，
法院自無從併為審理；檢察官上訴意旨(三)執此指摘，亦無理由。
至量刑之輕重，係屬事實審法院得依職權自由裁量之事項，苟已
斟酌刑法第五十七條各款所列情狀而未逾越法定刑度，不得遽指
為違法。而緩刑之宣告，除應具備行為時即修正前刑法第七十四
條各款所定條件外，並須有可認為以暫不執行刑罰為適當之情形
，始得為之，屬於法院裁判時得依職權自由裁量之事項，不得以
原判決未宣告緩刑指為違背法令。原判決就甲○○犯罪情節，已
在事實欄明白認定，及於理由內詳加論斷，最後明審酌其因恐
丈夫楊敏達不顧家庭、攜金他去，竟利用其夫出國之際，迅將其
夫及柏揚行公司名下存款轉帳一空，對楊敏達等所生損害非輕，
及犯後未能坦承犯行等一切情狀，在法定刑範圍內量處有期徒刑
捌月，難謂有何違法；又原判決量處有期徒刑捌月，雖較第一審
判決之有期徒刑一年二月為輕，惟原判決並未如第一審判決併為
緩刑之諭知，核與刑事訴訟法第三百七十條不利益變更禁止原則
尚屬無違；檢察官上訴意旨(四)及甲○○上訴意旨(四)、(五)猶加以指
摘，仍無理由。綜上所述，檢察官及甲○○就原判決已明白論斷
之事項及原審採證認事之職權行使，猶執陳詞，任意指摘原判決
違背法令，難認有理由，均應予駁回。另核諸卷內資料，甲○○
未曾受有期徒刑以上刑之宣告，其經常受夫楊敏達暴力威脅，與
楊敏達所生二子一女均與甲○○同住，其為避免楊敏達將資產移
往海外，棄家庭於不顧，始以不法方式轉帳上述存款至其個人帳
戶，且已返還相關債務，與楊敏達及柏揚行公司達成民事和解，
有「被告全國前案紀錄表」、診斷證明書、悔過書、戶籍謄本、
台灣高等法院台中分院九十五年度重家上字第二號和解筆錄影本
等件在卷足稽，本院認其經此教訓當知警惕，信無再犯之虞，姑
念其需獨力照顧在學中之子女三人，因認其所受刑之宣告，以暫
不執行為適當，爰依刑法第七十四條第一款規定，併予宣告緩刑
肆年。
據上論結，應依刑事訴訟法第三百九十六條，刑法第七十四條第
一款，判決如主文。
中　　華　　民　　國　九十六　年　　五　　月　　三　　日
                      最高法院刑事第十一庭
                          審判長法官  林　永　茂
                                法官  洪　文　章
                                法官  蘇　振　堂
                                法官  蕭　仰　歸
                                法官  何　菁　莪
      本件正本證明與原本無異
                                      書  記  官
中　　華　　民　　國　九十六　年　　五　　月　　八　　日
                                                      V
附錄論罪法條：
刑法第二百十條：偽造、變造私文書，足以生損害於公眾或他人
　　　　　　　　者，處五年以下有期徒刑。
刑法第二百十六條：行使第二百十條至第二百十五條之文書者，
　　　　　　　　　依偽造、變造文書或登載不實事項或使登載
　　　　　　　　　不實事項之規定處斷。
